臺北高等行政法院判決
　　　　　　　　　　　　　　　　　　 93年度訴字第00486號
　　　　　　　　　　　　　　　.
原　　　告　甲○○
訴訟代理人　丙○○
被　　　告　財政部臺北市國稅局
代　表　人　張盛和（局長）
訴訟代理人　乙○○
上列當事人間因綜合所得稅事件，原告不服財政部中華民國92年
12月18日臺財訴字第0920064236號訴願決定，提起行政訴訟，本
院判決如下：
　　主  文
原告之訴駁回。
訴訟費用由原告負擔。
　　事  實
一、事實概要：原告係豐友實業股份有限公司（下稱豐友公司）
    之股東，其民國86年度綜合所得稅結算申報，因豐友公司經
    人檢舉將公司土地移轉股東再出售，涉嫌減輕股東稅負，案
    經財政部北區國稅局查獲，移由被告審理違章成立，乃按實
    際出售土地總價新台幣（下同）199,340,000元，扣除豐友
    公司86年度營利事業所得稅結算申報土地售價及佣金後餘額
    152,218,700元，按各股東投資比例核定原告營利所得25,36
    8,769元，合併核定原告86年度綜合所得總額為34,207,633
    元，淨額為33,803,393元，補徵稅款10,163,076元。另就營
    利所得、中獎所得25,370,169元，短漏所得稅額10,148,067
    元處以0.5倍之罰鍰計5,073,800元（計至百元止）。原告不
    服，申請復查未獲變更，提起訴願亦遭決定駁回，遂提起行
    政訴訟。
二、兩造聲明：
　(一)原告聲明：訴願決定及原處分均撤銷。
　(二)被告聲明：駁回原告之訴。
三、兩造之爭點：豐友公司將所有坐落桃園市○○段605－5、60
    5－6地號2筆土地（下稱系爭土地），以土地「公告現值」
    45,021,300 元總價移轉原告等股東9人，旋由股東9人以
    199,240,000元高價轉售予訴外人黃漢童，黃漢童再以相同
    金額移轉予宏和精密紡織股份有限公司（下稱宏和公司），
    是否非常規交易行為？
　(一)原告主張之理由：
    1.豐友公司因股東年事已高，不願繼續經營，遂於86年3月3
      日經股東會議決議，將工廠土地還給股東9人。惟礙於法
      令，遂改以將公司土地按公告現值售予股東。86年3月28
      日豐友公司與股東在桃園地政事務所辨理產權移轉登記手
      續，並簽約按土地公告現值45,021,300元價格，移轉予股
      東9人。惟因須繳土地增值稅2200餘萬元，公司帳面僅餘1
      60餘萬元，股東亦無足夠現金繳納，繳納期限屆滿日期為
      86年5月14日。股東乃於86年4月初經人介紹黃漢童購買土
      地，於86年5月5日簽約，以199,240,000元售予黃漢童，
      並收取2500萬元作為訂金。因股東已先向豐友公司購買土
      地，遂將訂金交付予公司，豐友公司則於86年5月14日申
      報土地增值稅公契，並繳清土地增值稅款，86年5月22日
      自豐友公司名下將土地過戶登記於股東等9人名下。
    2.查黃漢童係於86年4月始與曾傳樹洽談購地事宜，係在豐
      友公司將土地移轉予股東9人後，且其洽談土地購買時，
      並未表明係代表宏和公司購地，僅表明其係個人購買土地
      來開發並證明其為自耕農，且其提示之名片係為峰園建設
      、家林營造、德亨建設總經理，而非宏和公司。
    3.本案係屬二筆土地買賣，其一是豐友公司經股東會決議公
      司予以解散清算，因礙於法令無法直接分配過戶予股東，
      乃決議將土地先按公告現值售予股東9人；其二是股東將
      系爭土地出售予黃漢童，並收取訂金25,000,000元，至其
      將土地售予何人，則非原告所可過問。原告等股東收到訂
      金即轉付豐友公司，用以繳納土地增值稅，並過戶予原告
      等9人，原告等9人則分別過戶於黃漢童。原處分認本案係
      屬四角移轉，顯係推測。本案土地買賣，於法並無不合，
      且豐友公司已依法核計處分土地盈餘，分別扣繳股東稅款
      ，並由股東各自申報86年度綜合所得稅在案，並無漏報或
      規避情事。
    4.營利事業與其關係企業之間，如有不合營業常規安排之情
      事，經報請財政部核准者，稅務機關得按營業常規調整之
      ，為所得稅法第43條之1所明定。然此係企業與企業之間
      有不合營業常規之安排，始得為之，稅務機關依法僅能調
      整補稅，並無處罰之規定，且亦僅規定企業與企業之間有
      不合營業常規之安排，企業與股東個人間之行為，則未明
      文規範。則被告縱認豐友公司與其股東9人之間之土地買
      賣行為不合營業常規之安排，然按前所述，所得稅法第43
      條之1並未規範企業與股東各人間行為之調整，被告原處
      分顯非適法。
    5.另豐友公司對股東個人之土地買賣行為，業已合法申報在
      案。被告認定原告逃漏稅而予以處罰，並非適法，且縱有
      不合營業常規，亦僅得調整補稅，而非處以罰鍰。
　(二)被告主張之理由：
    I本稅部分：
      1.豐友公司86年出售桃園市○○段605之5及605之6地號等
        2筆土地予宏和精密紡織股份有限公司（下稱宏和公司
        ），意圖隱匿鉅額處分土地利益，雙方約定透過私人名
        義，即豐友公司將土地以公告現值45,021,300元移轉予
        原告等9位股東，再由渠等9位股東以199,240,000元出
        售予黃漢童，旋由黃漢童以同價款過戶予宏和公司之方
        式，被告以豐友公司實際出售土地總價199,240,000元
        ，帳載土地售價僅45,021,300元，差額154,218,700元
        ，扣除給付土地仲介費2,000,000元，其餘152,218,700
        元，按原告持有豐友公司股份比例，歸課86年度營利所
        得25,368,769元（計算式：152,218,700×16,666÷100
        ,000＝25,368,769）。
      2.原告主張豐友公司86年3月3日股東會決議將公司解散，
        其剩餘資產於清償債務後按股東股份比例分派剩餘財產
        ，因土地無法直接分配，故決議以買賣方式分配給股東
        ，並非公司將土地賣給他人，而後將所獲得盈餘分配給
        股東，又股東會決議將土地以買賣方式分配給股東，係
        依當時土地公告現值減除應納土地增值稅及土地之帳面
        價值，作為公司處分土地之盈餘，其本人也依法申報該
        筆營利所得3,449,977元及扣繳稅款517,497元在案，且
        其本人將所持有系爭土地出售給黃漢童，雙方訂約及付
        款均為私人行為，被告所指豐友公司出售土地給宏和公
        司，兩造約定透過私人名義輾轉買賣，意圖隱匿鉅額處
        分土地利益規避稅負，顯屬率斷，應予註銷本稅及罰鍰
        等情。經查，土地買受人黃漢童談話筆錄所載，其與仲
        介人陳福田和曾雪芬至豐友公司股東代表曾傳樹家中洽
        談土地買賣事宜，因系爭土地地上物有租賃問題尚未解
        決，曾傳樹表示為避免招致他人注意，要求買賣雙方以
        私人名義簽約，黃漢童因任職宏和建設公司建設事業部
        副總經理，該土地開發案亦係由其負責，故宏和公司乃
        委由其代表出面以個人名義，於86年5月5日與豐友公司
        股東即原告等9位個人名義簽訂買賣契約，總價199,240
        ,000 元，以其臺北銀行南港分行活期存款帳號0000000
        00000號帳戶開立支票給付原告等9位股東，明細：林清
        福32,879,908元、曾傳樹11,834,400元、曾憲文13,148
        ,019 元、曾憲誠7,889,600元、甲○○32,872,018元、
        黃陳滿13,148,019元、黃煥然19,724,000元、簡潘阿來
        32,872,018元及黃根塗32,872,018元，計197,240,000
        元，另2,000,000元係曾傳樹要求開立支票予曾雪芬逕
        為代付土地仲介費，而上述土地款均係其同月28日同額
        移轉系爭土地予宏和公司，由宏和公司匯款轉入其上揭
        臺北銀行南港分行活期存款000000000000號帳戶支付，
        其並未收取兩方任何佣金及賺取買賣差價。次查，豐友
        公司負責人林清福及股東曾傳樹（其餘股東曾憲文、曾
        憲誠、黃根塗、黃煥然、黃陳滿及簡潘阿來等人均委託
        曾傳樹為代表）談話筆錄所載，豐友公司因為股東不想
        繼續經營，適時曾雪芬介紹土地買主黃漢童，洽談系爭
        土地買賣事宜，公司召開股東臨時會，決議將系爭土地
        分配予股東，惟礙於法令規定無法直接分配過戶，故改
        以買賣方式，按土地公告現值售予原告等股東，總價45
        ,021,300 元，各股東分配明細：林清福7,505,050元、
        曾傳樹2,701,278元、曾憲文3,001,120元、曾憲誠1,80
        0,852元、甲○○7,503,250元、黃煥然4,502,130元、
        黃陳滿3,001,120元、黃根塗7,503,250元及簡潘阿來7,
        503,250元，再由9位股東以199,240,000元出售予黃漢
        童，扣除給付曾雪芬土地仲介費2,000,000元，其餘197
        ,240,000 元按持股比例分配：林清福32,879,908元、
        曾傳樹11,834,400元、曾憲文13,148,019元、曾憲誠7,
        889,600元、甲○○32,872,018元、黃陳滿13,148,019
        元、黃煥然19,724,000元、簡潘阿來32,872,018元及黃
        根塗32,872,018元。再查，實際前後兩次土地價款之資
        金流向，原告等9位股東與豐友公司簽訂土地買賣契約
        日期為86年3月28日，渠等9人遲至86年5、6月間旋以黃
        漢童交付之土地價款給付豐友公司，足證股東經濟能力
        上無法向豐友公司購入系爭土地，又土地所有權登記簿
        記載，系爭土地86年5月22日才自豐友公司過戶登記於
        原告等9人名下，但原告等9人前於86年5月5日即已與黃
        漢童簽訂買賣契約，是原告所稱系爭土地係由豐友公司
        先售予其股東9人，渠等9人已先取得所有權，才再轉售
        予黃漢童，核不足採。再者，豐友公司86年6月21日申
        請解散，經前台灣省政府建設廳同月23日核准在案，縱
        原告等九位股東將黃漢童所給付土地款，撥付45,021,3
        00元土地款匯入豐友公司帳戶，事後隨即解散，該公司
        之盈餘分配（其中包括處分土地增溢項目）又回流至股
        東，故實質上股東並未給付任何價款，乃利用此前後二
        次移轉方式獲取鉅額土地利得，而僅申報第一次（豐友
        售予股東）土地增溢盈餘分配課徵所得稅，被告以豐友
        公司實際出售土地總價199,240,000元，帳載土地售價
        僅45,021,300元，差額154,218,700元，扣除給付土地
        仲介費2,000,000元，其餘152,218,700元，按原告持有
        豐友公司股份比例，歸課原告營利所得25,368,769元，
        尚無違誤，復查決定予以維持，亦無不當。
    II罰鍰部分：
      1.被告以原告辦理86年度綜合所得稅結算申報時，漏報營
        利及中獎所得25,370,169元，短漏所得稅額10,148,067
        元，違反所得稅法第71條第1項規定，案經被告查獲，
        依所得稅法第110條第1項規定，處罰鍰5,073,800元〔
        計算式：10,148,067×（1,400×0.2＋25,368,769×
        0.5）÷25,370,169＝5,073,865，計至百元止〕。
      2.原告漏報豐友公司營利所得25,368,769元，全年短漏報
        營利及中獎所得25,370,169元，短漏所得稅額10,148,0
        67元，被告依所得稅法第110條第1項規定，處罰鍰5,07
        3,800元，並無不合，復查決定予以維持，亦無違誤。
　　理  由
一、按「個人之綜合所得總額，以其全年左列各類所得合併計算
    之：第一類：營利所得：公司股東所分配之股利總額、‧‧
    ‧。」「納稅義務人已依本法規定辦理結算申報，但對依本
    法規定應申報課稅之所得額有漏報或短報情事者，處以所漏
    稅額兩倍以下之罰鍰。」為行為時所得稅法第14條第1項第1
    類、第110條第1項所明定。
二、原告係豐友公司之股東，其86年度綜合所得稅結算申報，因
    豐友公司經人檢舉將公司土地移轉股東再出售，涉嫌減輕股
    東稅負，經被告按實際出售土地總價199,340,000元，扣除
    豐友公司86年度營利事業所得稅結算申報土地售價及佣金後
    餘額152,218,700元，按各股東投資比例核定原告營利所得
    25,368,769元，合併核定其綜合所得總額為34,207,633元，
    淨額為33,803,393元，補徵稅款10,163,076 元。另就營利
    所得、中獎所得25,370,169元，短漏所得稅額10,148,067元
    處以0.5倍之罰鍰計5,073,800元。原告不服，循序提起行政
    訴訟，主張豐友公司處分系爭土地，與原告等股東將系爭土
    地出售予黃漢童，乃獨立之2筆買賣交易，被告認定係規避
    減輕股東稅負之非常規交易，核定補稅並裁罰，顯有違誤；
    又所得稅法第43條之1僅規定企業與企業間有不合營業常規
    之安排，稅務機關得依法為調整，至於企業與個人間則未明
    文規範，被告縱認豐友公司與其股東9人間之土地買賣行為
    不合營業常規，亦不得予以調整補稅，遑論處罰云云，詳如
    事實欄所載。
三、查豐友公司於86年3月3日將其所有系爭土地以公告現值計
    算總價45,021,300元出賣予原告等股東9人，股東9人旋於同
    年5月5日以高價199,240,000元轉售予訴外人黃漢童，黃漢
    童再於同年5月28日以同額過戶予其任職之宏和公司，以上
    有關交易及付款過程，為兩造所不爭執，所爭執者為上述四
    角移轉方式，是否為以規避原告等股東稅負為主要目的，濫
    用私法自由之非常規交易行為。
四、按公法規範往往以私法關係作為原因事實或前提要件，故同
    一生活事件，常先後受私法及公法二度規範，私法雖較公法
    適用在先，但只有時間之先行性，並無評價之優先性，在常
    規之交易，公法所賦予之評價，恆尊重私法之規範，承認私
    法之法律效果，但對非常規之交易，如以規避租稅為主要目
    的，即濫用私法自由時，則不拘泥於私法之形式約定，而須
    從實質意義觀察，依常規調整予以相同之公法負擔，以符公
    平，有司法院釋字第420號解釋：「涉及租稅事項之法律，
    其解釋應本於租稅法律主義之精神，依各該法律之立法目的
    ，衡酌經濟上意義及實質課稅之公平原則為之。」可資參照
    。經查：
  (一)豐友公司86年3月3日股東會議決議將所有系爭土地「分配」
    予股東即原告等股東9人，並於同月28日與股東9人訂約以土
    地公告現值計算總價45,021,300元出售該土地，股東9人旋
    於同年5月5日以199,240,000元高價轉售予訴外人黃漢童，
    黃漢童同年5月28日再以相同金額移轉予宏和公司。當時並
    無短期內使土地價值遽增之社會經濟因素，豐友公司將鉅額
    土地以公告現值計算之價格出售予原告等股東9人，使股東
    在短短月餘後轉售即獲取高額差價利益，已與常情有違。
  (二)依訴外人黃漢童88年9月9日及11月5日所為談話筆錄稱：其
    早在85年底或86年1月初，即與仲介人陳福田、曾雪芬等至
    豐友公司股東代表曾傳樹家中洽談系爭土地買賣事宜，股東
    代表人曾傳樹要求土地買賣雙方要以私人名義簽約，不願公
    司售給公司，黃漢童因係任職宏和公司建設事業部副總經理
    ，負責土地開發案，故宏和公司委由其代表出面以個人名義
    洽買，至86年5月5日始與原告等股東9人正式簽約買賣系爭
    土地，總價199,240,000元，以其台北銀行南港分行活期存
    款帳號000000000000號帳戶開立支票給付原告等股東9人，
    另應原告要求代付土地仲介費開立2,000,000元支票予曾雪
    芬，而上述土地款均係黃漢童5月28日同額移轉系爭土地予
    宏和公司，由宏和公司匯款轉入其前開帳戶支付，實際上其
    係代表宏和公司出面購買系爭土地，故其並未收取雙方任何
    佣金及賺取買賣差價等語。又依豐友公司負責人林清福及豐
    友公司總經理曾傳樹（其餘股東曾憲文、曾憲誠、黃根塗、
    黃煥然、黃陳滿及簡潘阿委託其為代表）於88年9月13日及
    17日在被告處所為談話筆錄亦稱：當時公司已無意繼續經營
    ，適有曾雪芬（曾傳樹之女）介紹土地買主黃漢童洽談買賣
    事宜，豐友公司始於86年3月3日召開股東臨時會決議將系爭
    土地分配予股東，因無法直接分配過戶於股東名下，故以按
    公告現值買賣名義方式等語。參以原告等股東9人係於黃漢
    童支付前述部分價款後，始以該款給付豐友公司土地款項，
    而豐友公司隨即於86年6月21日申請解散，經台灣省政府建
    設廳同月23日核准等情，足認宏和公司早在豐友公司86年3
    月3日股東會決議前，即委託黃漢童洽談系爭土地買賣事宜
    ，豐友公司不以高價將系爭土地出售予宏和公司，使公司取
    得鉅額收益，明知原告等股東無力支付款項，反而以公告現
    值計價出賣予原告等股東9人，再由股東高額將土地出售，
    並以取得之部分價款支付豐友公司，形式上雖為二個獨立之
    買賣契約，實質交易為豐友公司將系爭土地出售予宏和公司
    ，為隱匿逕由公司名義出售之目的，雙方約定透過私人名義
    輾轉買賣，將實際售地總價199,240,000元給付予原告等股
    東9人，豐友公司與原告等股東意圖短匿鉅額土地增溢盈餘
    分配，規避稅負，至為明確。
  (三)被告係依有關事證認定系爭土地實係由豐友公司以總價199,
    240,000元出售予訴外人宏和公司，不生原告所稱所得稅法
    第43條之1調整營業常規之問題。
五、從而被告以豐友公司實際出售系爭土地總價199,240,000元
    ，與帳載土地售價45,021,300元之差額154,218,700元，扣
    除給付土地仲介費2,000,000元後之餘額152,218,700元，按
    原告持有豐友公司股份比例，歸課原告86年度之營利所得為
    25,368,769元，併課其綜合所得總額，補徵稅款並科處罰鍰
    ，訴願決定予以維持，揆諸首開規定，均無違誤。原告徒執
    前詞，聲請撤銷，為無理由，應予駁回。
據上論結，本件原告之訴為無理由，爰依行政訴訟法第98條第3
項前段，判決如主文。
中　　華　　民　　國　　94　　年   　4　  月  　15    日
                  第二庭審判長法  官  鄭忠仁
                              法  官  林育如
                              法  官　楊莉莉
上為正本係照原本作成。
如不服本判決，應於送達後二十日內，向本院提出上訴狀並表明
上訴理由，如於本判決宣示後送達前提起上訴者，應於判決送達
後二十日內補提上訴理由書（須按他造人數附繕本）。
中　　華　　民　　國　　94　　年   　4　  月  　15    日
            　　　　　　　    書記官   王俊權
